【裁判字號】    98,訴,1534
【裁判日期】    991228
【裁判案由】    偽造有價證券
【裁判全文】
臺灣屏東地方法院刑事判決              98年度訴字第1534號
公  訴  人  臺灣屏東地方法院檢察署檢察官
被      告  李江菱
指定辯護人  本院公設辯護人  張宏惠
上列被告因偽造有價證券案件，經檢察官提起公訴（98年度偵字
第4950號），本院判決如下：
    主  文
李江菱無罪。
    理  由
壹、公訴意旨略以：被告李江菱與洪英龍，原係男女朋友關係，
    因二人感情生變，洪英龍欲與被告李江菱分手而避不見面，
    被告李江菱因而心生不滿，於民國98年3 月5 日，以其所使
    用之手機門號0000000000號傳送簡訊至洪英龍所使用之0000
    000000號手機，要求新台幣（下同）10萬元和解金藉此逼迫
    洪英龍出面未果，竟基於恐嚇之犯意，於98年3 月24日13時
    4 分許，以手機門號0000000000號將「你們父子要躲好? 欠
    債不還被找到了! 會很難過日子的，小心出門會被車撞死亡
    ，就要多一幅棺材? 叫紅龍臭卒啦給我小心，別給我在碰到
    」等內容，傳送到當時由洪英龍交由其子洪進旺使用之000
    0000000 號手機，致使洪進旺心生畏懼。嗣後因洪英龍仍拒
    不與被告李江菱見面，被告李江菱又基於偽造有價證券之犯
    意，於98年6 月8 日前不詳時地，以不詳方式偽造票號4404
    27號、發票人為洪英龍、發票日為97年5 月23日、面額為50
    萬元之本票1 張，並於98年6 月8 日將上開本票行使交付與
    不知情之金同勳，用以償還其所積欠金同勳之60萬元債務，
    復由金同勳於98年6 月9 日，持該本票至洪英龍屏東市住處
    向洪英龍行使請求支付，經洪英龍報警處理而悉上情。因認
    被告李江菱涉犯刑法第201 條第1 項偽造有價證券及同法第
    305 條恐嚇危害安全罪嫌等語。
貳、按犯罪事實應依證據認定之，無證據不得認定犯罪事實；不
    能證明被告犯罪者，應諭知無罪之判決，刑事訴訟法第154
    條第2 項、第301 條第1 項分別定有明文。復事實之認定，
    應憑證據，如未能發現相當證據，或證據不足以證明，自不
    能以推測或擬制之方法，為裁判基礎（最高法院30年上字第
    816 號、40年台上字第86號判例意旨參照）。又依刑事訴訟
    法第161 條第1 項規定，檢察官就被告犯罪事實，應負舉證
    責任，並指出證明之方法。因此，檢察官對於起訴之犯罪事
    實，應負提出證據及說服之實質舉證責任。倘其所提出之證
    據，不足為被告有罪之積極證明，或其指出證明之方法，無
    從說服法院以形成被告有罪之心證，基於無罪推定之原則，
    自應為被告無罪判決之諭知（最高法院92年台上字第128 號
    判例意旨參照）。再以，告訴人之指訴，本以使被告受刑事
    訴追為目的，故必其所述被告犯罪之情形無瑕疵可指，且就
    其他方面調查又與事實相符，方足採為對被告論罪科刑之依
    據；苟其所為攻擊之詞，尚有瑕疪，且經調查別無其他證據
    足證其指訴確與事實相符，則本於「罪證有疑、利於被告」
    之證據法則，即不得遽以告訴人片面之指訴，擷為認定被告
    犯罪之唯一事證，最高法院52年台上字第1300號、69年台上
    字第1531號判例意旨參照）。
、證據能力之認定
一、按被告以外之人於審判外之陳述，雖不符前4 條之規定，而
    經當事人於審判程序同意作為證據，法院審酌該言詞陳述或
    書面陳述作成時之情況，認為適當者，亦得為證據，刑事訴
    訟法第159 條之5 第1 項定有明文。其立法意旨在於傳聞證
    據未經當事人之反對詰問予以核實，原則上先予排除。惟若
    當事人已放棄反對詰問權，於審判程序中表明同意該等傳聞
    證據可作為證據，基於尊重當事人對傳聞證據之處分權，及
    證據資料愈豐富，愈有助於真實發現之理念，且強化言詞辯
    論主義，使訴訟程序得以順暢進行，上開傳聞證據亦均具有
    證據能力。經查，被告及其辯護人就證人洪進旺、金同勳、
    溫聯良於警詢中之陳述、偵訊中於檢察事務官面前之證述、
    及本院所引用被告以外之人於審判外之陳述，均知為傳聞證
    據，並同意做為本案證據使用，本院審酌此等證據作成時之
    情況，均無不法之情事，且與待證事實具有關聯性，認為適
    宜作為本案之證據，故均有證據能力，合先敘明。
二、次按被告以外之人於審判外之言詞或書面陳述，除法律有規
    定者外，不得作為證據；法院或檢察官得囑託醫院、學校或
    其他相當之機關、團體為鑑定，或審查他人之鑑定，並準用
    第20 3條至第206 條之1 之規定；其須以言詞報告或說明時
    ，得命實施鑑定或審查之人為之，刑事訴訟法第159 條第1
    項、第208 條第1 項分別定有明文。是法院或檢察官依刑事
    訴訟法第208 條第1 項之規定，囑託鑑定機關所出具之鑑定
    報告，屬刑事訴訟法第206 條第1 項之鑑定報告，應為上開
    傳聞法則之例外。故本件法務部調查局於審理中受本院指定
    就扣案本票筆跡所為之鑑定而出具之鑑定書，依前揭說明自
    有證據能力。
三、證人洪英龍於警詢及偵訊中檢察事務官面前之證述，雖因被
    告及其辯護人不同意做為證據，而無證據能力，惟按同法第
    159 條第1 項規定所禁止作為證據者，僅係禁止作為認定犯
    罪事實及法律效果之實質證據，至於作為證明其他證據證明
    力之彈劾證據，屬自由證明範圍，要非為法所禁止（最高法
    院94年度台上字第6732號、94年度台上字第6881號判決要旨
    參照）。是以證人洪英龍此部分所證，仍得作為彈劾證據，
    不受刑事訴訟法第159 條第1 項之限制。
肆、公訴意旨認被告涉有刑法第第201 條第1 項偽造有價證券及
    同法第305 條之恐嚇危害安全罪嫌，係以被告之供述、告訴
    人洪英龍之指述、證人金同勳、洪進旺之證述、98年3 月24
    日自0000000000行動電話傳送至0000000000號行動電話簡訊
    照片2 張（內容：十萬元合解金）、98年3 月24日自000000
    0000行動電話傳送至0000000000號行動電話簡訊照片2 張（
    內容：你們父子要躲好? 欠債不還被找到了! 會很難過日子
    的，小心出門會被車撞死亡，就要多一幅棺材? 叫紅龍臭卒
    啦給我小心，別給我在碰到）、票號440427號、發票人為洪
    英龍、發票日為97年5 月23日、面額為50萬元之本票1 張、
    被告所寄予告訴人之妻賴鳳敏信件3 紙、存證信函1 紙為主
    要論據。訊據被告堅決否認有何偽造有價證券及恐嚇危害安
    全罪犯行，辯稱：「本票是因為洪英龍向我借錢，他同意我
    寫50萬之金額，他則簽名並書寫身分證字號，並不是我偽造
    的；我發送簡訊是因為洪進旺也傳簡訊罵我，我氣不過，才
    罵回去，並沒有恐嚇的犯意」等語，經查：
一、偽造有價證券部分
(一)、扣案票號440427號、發票日97年5 月23日、金額50萬元、發
    票人洪英龍之本票1 紙，係98年6 月8 日由被告交付與金同
    勳，用以支付其所積欠金同勳之60萬元債務，復由金同勳於
    98年6 月9 日，持該本票至洪英龍住處，向洪英龍行使請求
    支付票面金額及借款利息10萬元乙情，業據被告供承無誤（
    見警卷第10頁、偵卷第17頁），核與證人金同動、溫聯良於
    警、偵訊所證、證人即告訴人洪英龍於本院審理時之證述相
    符（見偵卷第14、15頁；本院卷第60頁反面），並有被告所
    書立之債權轉讓書影本1 份在卷可按（見警卷第23頁），是
    此部分事實，應無疑義。
(二)、被告辯稱本件本票是因告訴人洪英龍同意，伊才寫下50萬之
    金額，告訴人洪英龍則自行簽名並書寫身分證字號，並不是
    伊偽造本票等語。公訴意旨雖認本件本票簽名之「龍」與被
    告書寫與證人洪英龍之信件上「龍」字特徵相符，而認本件
    本票確係由被告所偽造。然本件本票發票人所載【龍】之字
    樣，左部書寫潦草，左下方【月】筆劃續接密合，與被告所
    書寫與證人洪英龍及其妻賴鳳敏信件內【龍】左部書寫尚為
    端正、筆劃清晰顯明之特徵有所差異，是難遽認本票發票人
    姓名確為被告所簽。且本件本票於偵查中業經送內政部警政
    署鑑定，該局回覆「因現有資料不足而無法判定本票中【洪
    英龍】字樣為何人書寫」等語，有該局98年9 月21日刑鑑字
    第0980110337號鑑定書在卷可參（見偵卷第71頁）。嗣經本
    院二度檢附資料再送法務部調查局以歸納分析及特徵比對法
    鑑定，認「票號440427之本票原本1 紙，其上大寫金額筆跡
    即甲類筆跡與乙類筆跡（即本案所送鑑定全部卷證資料內所
    載被告筆跡）相同；而待鑑本票發票人【洪英龍】之筆跡，
    則無法歸納確認書寫者筆跡之個性及慣性特徵，難以鑑定；
    本票上所捺指紋因印泥淤積，紋線模糊不清，特徵不明，歉
    難鑑定」等語，有該局99年8 月30日調科貳字第0990039416
    0 號鑑定書在卷足考（見本院卷第47至49頁），是依上開鑑
    定結果，本件本票金額確係被告書寫無誤，然上開專業鑑定
    機關均無法判定本件本票發票人【洪英龍】字樣是否為被告
    抑或告訴人洪英龍所書寫，被告所辯尚非俱不可採，自難憑
    臆測而為被告不利認定。
(三)、又證人孫巧陞於本院審理時證稱：「我第一次去找洪英龍是
    98 年4月的事情，是因為那次我要去屏東找朋友，被告叫我
    順便拿1 封信和1 張影印本的本票去找洪英龍，我拿給洪英
    龍，而當時他們家裡有別的人在，他就叫我去外面談，他在
    外面告訴我說，他欠的錢他會處理，他會還，我就告訴洪英
    龍說我要打電話給被告，我打電話後，將電話交給洪英龍，
    我聽到他們在講電話，洪英龍說不要擔心，這條錢我會處理
    ，以後會跟你解決」等語（見本院卷第69至71頁），又證人
    孫巧陞於本院審理時所證：「我提示予洪英龍之本票影本應
    該就是本案之本票，因為我是看那個手印很大，而且本票上
    面沒有書寫地址的特徵，來認定就是我拿過去的那張本票；
    被告說洪英龍和她借50萬元，就我認知上我認為借錢會開本
    票給她」等語（見本院卷第71、第72頁），而證人孫巧陞於
    前往告訴人洪英龍住處之前，與其並不相識，見面過程亦屬
    平和，雙方應無怨恨仇隙，且其本次僅就其當天提示本票之
    情形而為客觀上之描述，衡情應無構陷告訴人洪英龍之理。
    是證人孫巧陞於98年4 月依被告之託，前往提示與告訴人洪
    英龍之本票影本即為本件本票之影本，而其主觀認知告訴人
    洪英龍與被告當時應係就本件本票之原因債權債務有所討論
    ，是依告訴人洪英龍斯時反應而言，尚無從排除告訴人洪英
    龍確曾向被告借錢之可能。
(四)、又證人洪英龍於本院審理時證稱：「我與被告是在97年下半
    年度將近快年底的時間分手，我們在一起約有一年多將近二
    年的時間；我和被告交往每個星期一定要出去一次，我賺的
    錢都有交回家，都是我太太在管理，我都是沒有錢的時候才
    向我太太拿錢，我太太如果過問我的錢花用在何處，我都告
    訴她，錢都是我整理車子花用掉」等語（見本院卷第60頁）
    。而被告於98年2 、3 月間以電話、簡訊、信件之方式騷擾
    證人洪英龍及其妻兒，雙方因而產生嫌隙等情，業據證人洪
    進旺於偵訊中證述屬實（見偵卷第64頁），惟本案之本票影
    本係於98年4 月間始首次由證人孫巧陞提示，業據上述，是
    若該張本票係因證人洪英龍不願與被告見面，在被告不甘分
    手情形之下所偽造，其發票日竟未填載為二人分手決裂時或
    是要求證人洪英龍出面未果後之時點，卻反係為97年5 月間
    ，實非無疑。況依證人洪英龍前揭所證，與被告交往期間，
    在經濟由其妻掌管之下，所須花費仍要巧立名目自其妻處獲
    得，若有額外所需或大筆之費用，應更難索取金錢。而卷附
    本票發票日為97年5 月23日，該時被告與證人洪英龍正以男
    女朋友關係在交往之中，且依卷內被告所寄與證人洪英龍之
    妻信件內容（見他字卷第3 至5 頁），可知證人洪英龍與被
    告李江菱交往關係非屬平常，極為密切深入，是二人在交往
    期間互有金錢往來、借貸情形應符常情，則上開本票是否基
    於其2 人之金錢借貸而由證人洪英龍於該時授權簽發，即非
    無疑。
(五)、另公訴人雖以證人洪進旺之證述（起訴書證據清單欄誤載為
    洪英龍）及98年3 月5 日17時19分自0000000000號行動電話
    傳送至證人洪英龍0000000000號內容「十萬元合解金」之簡
    訊照片、卷附存證信函日期為據，認被告起初僅要求10萬元
    安胎休養費，並未提及本件50萬元之債務而認定本票確屬偽
    造等語。惟證人洪進旺於偵訊中證稱：「50萬是李江菱告訴
    我的，她說是我爸爸玩股票」等語，是其在與被告談判過程
    中，確實自被告處得知被告主觀認知證人洪英龍積欠其50萬
    債務，且被告於98年3 月16日寄送與證人洪英龍之妻賴鳳敏
    之信件中已提及證人洪英龍向其取得金錢玩股票之事，更於
    3 月24日傳送：「欠債不還被找到，日子會很難過」、「沒
    錢，可以每月薪水還我？沒了工作你們也更沒錢還我」之追
    討債務相關之簡訊內容（見他字卷第6 、7 頁），談判之時
    應已談及雙方債務問題。又證人洪進旺於偵訊中證稱：「在
    我媽媽知道這件事前，我決定要給她錢，但是他那時就不要
    錢了，要我爸爸出面和她見面」等語（見偵卷第65頁），可
    知被告嗣後不願要求10萬元和解金，是10萬元和解金與二人
    交往時之金錢往來應屬二事，自難憑此認定本票係屬虛偽。
    又被告係為追討本票債務而不斷要求證人洪英龍出面，難以
    想像被告僅為洪英龍與其分手並拒不見面，干冒最輕本刑3
    年以上有期徒刑罪責而偽造本票。此外，證人洪英龍確無積
    欠被告任何債務及授權簽發本票，在見證人孫巧陞二度持本
    票影本前往索討時，即應報警處理以維權益，卻遲至98年6
    月18日始報警處理，顯與常情有違。
(六)、至告訴人洪英龍於偵查中所提出之存摺交易明細影本佐證其
    並無如被告所稱有借錢買賣股票之情事，惟買賣股票僅係借
    貸之名義，自不能以此推論其與被告確無借款債務及授權簽
    發本票之事實。
二、恐嚇危害安全罪部分
(一)、按刑法恐嚇危害安全罪固以行為人以加害他人生命、身體、
    自由、名譽、財產之事恐嚇他人，惟仍須以受害人有因行為
    人所為而致生危害於安全始得成立，而被害人究否有無心生
    畏懼，除以被害人所述外，亦應本於被害人聽聞恐嚇後之反
    應、舉止等客觀情狀及社會客觀經驗法則綜合以為判斷基準
    。查被告於98年3 月24日自其所有之0000000000行動電話傳
    送「你們父子要躲好? 欠債不還被找到了! 會很難過日子的
    ，小心出門會被車撞死亡，就要多一幅棺材? 叫紅龍臭卒啦
    給我小心，別給我在碰到）」等內容簡訊至證人洪進旺所持
    有使用、證人洪英龍所有之0000000000號行動電話乙節，業
    據被告坦承在卷（見本院卷第14頁反面），核與證人洪進旺
    於偵訊所證相符（見偵卷第65頁），並有簡訊照片1 幀在卷
    可參（見他字卷第6 頁），此部分事實，應無疑義。而參以
    上開簡訊內容「小心出門會被車撞死亡，就要多一幅棺材」
    ，顯係對證人洪進旺、洪英龍之生命、身體安全有所惡害通
    知，且非一般訴諸於自然力量或迷信之言詞，客觀上為常人
    所得預見、感受之危害，自屬恐嚇言詞甚為明確，殆不以被
    告是否欲著手使此項危害實現有所不同。
(二)、證人洪進旺雖於偵訊中表示伊見到上開簡訊內容心生會感到
    害怕等語，然上開簡訊係98年3 月24日13時04分傳送，惟本
    件證人洪英龍卻於98年7 月14日始向台灣屏東地方法院檢察
    署提出恐嚇告訴，之間已相隔近4 個月。又證人洪英龍於本
    院審理時證稱：「我兒子在98年5 月22日有對被告表達抗議
    以及不滿，係要勸她不要這樣鬧」等語（見本院卷第61頁）
    ，而證人洪進旺確於98年5 月22日以上開0000000000號行動
    電話，傳送內容：「阿呆」、「哈哈哈」、「會叫呀」、「
    哭爸哦」等4 則簡訊至被告所持用之0000000000號行動電話
    等情，有卷附被告所提出之自述書狀1 份可按（見偵卷第47
    至48頁），及證人洪進旺、洪英龍所提出之98年8 月11 日
    補充告訴理由狀可稽（見偵卷第33頁反面），是既證人洪進
    旺在接受被告所傳送之簡訊後，並未立即報警，反對被告所
    為表達抗議及不滿，簡訊內容更未見有何心生恐懼之情，其
    是否確因此感到畏懼，不無疑問。
(三)、另證人洪英龍雖於本院審理時證稱：「我的手機是我兒子在
    使用，他收到簡訊後有拿給我看，我看到這種簡訊覺得很害
    怕」等語（見本院卷第59頁），然證人洪進旺於偵訊中證稱
    ：「直到98年3 月16日我媽媽接到李江菱的信才知道我爸爸
    外遇的事，我爸爸知道我和李江菱在處理他的事，並不知道
    簡訊之內容；我爸爸沒有詳細看過簡訊內容，他只知道我在
    和李江菱談，我也沒有和他說簡訊內容」等語（見偵卷第65
    頁），是證人洪英龍所證有無看過簡訊內容一事已與其子洪
    進旺所證有所出入，且參酌證人洪英龍於偵訊中所證：「我
    有稍微看過簡訊內容，但日期我記不清楚了，這都是我兒子
    在處理的，內容我不是很清楚」等語（見偵卷第69頁），可
    見證人洪英龍於本院審理時此部分所證應屬誇大之詞，難以
    憑採。又其於本院審理時證稱：「我在98年7 月提出告訴是
    被告叫金同勳拿本票正本來找我，我才說出派出所講，我是
    因為被告找人拿本票給我，我才會去告他」等語（見本院卷
    第61頁），而證人洪英龍於98年6 月18日10時5 分亦係以「
    偽造文書」所由而報案，有屏東縣政府警察局屏東分局大同
    派出所受理刑事案件報案三聯單1 紙在卷可佐（見他字卷第
    10頁），是證人洪英龍提告更非係為被告所傳上開恐嚇簡訊
    所致，其復證稱：「我認為被告傳簡訊後，就會沒事了，我
    想說儘量不要惹他」等語（同上院卷），要難謂其有因被告
    所傳上開簡訊而心生恐懼。
五、綜上所述，公訴人起訴所舉上開事證，既有合理懷疑存在，
    無法使法院達到確信其為真實之程度，當不得遽為不利於被
    告之認定。此外，復查無其他積極證據足供證明被告確有公
    訴意旨所指之犯行，其犯罪自屬不能證明，依上開說明，應
    為被告無罪之諭知。
據上論斷，應依刑事訴訟法第301 條第1 項，判決如主文。
本案經檢察官陳立興到庭執行職務。
中    華    民    國    99    年    12    月    28    日
                  刑事第五庭    審判長法  官  林家聖
                                      法  官  謝濰仲
                                      法  官  劉怡孜
以上正本證明與原本無異。
如不服本判決應於收受判決後10日內向本院提出上訴書狀，並應
敘述具體理由；其未敘述上訴理由者，應於上訴期間屆滿後20日
內向本院補提理由書（均須按他造當事人之人數附繕本）「切勿
逕送上級法院」。
中    華    民    國    99    年    12    月    29    日
                                      書記官  薛慧茹

司法院資訊處製作；財團法人民間司法改革基金會備份。
